【裁判字號】    99,台上,80
【裁判日期】    990107
【裁判案由】    強盜等罪
【裁判全文】
最高法院刑事判決                九十九年度台上字第八０號
上  訴  人  台灣高等法院檢察署檢察官
上  訴  人
即  被  告  甲○○
            乙○○
            己○○
            丁○○
            戊○○
            壬○○
被      告  癸○○
            丙○○
            丑○○
            庚○○
            子○○
            辛○○
上列上訴人等因被告等強盜等罪案件，不服台灣高等法院中華民
國九十八年一月二十日第二審判決（九十六年度上訴字第三八一
八號，起訴案號：台灣板橋地方法院檢察署九十三年度偵字第七
七九０號，同年度核退偵字第四四七號），提起上訴，本院判決
如下：
    主  文
原判決撤銷，發回台灣高等法院。
    理  由
本件原判決撤銷第一審關於上訴人即被告甲○○、乙○○、己○
○、丁○○、戊○○、被告癸○○、丙○○、丑○○（原名陳冠
達，於民國九十四年五月二十六日更名）、庚○○（下稱甲○○
等九人）部分之科刑判決，及上訴人即被告壬○○暨被告子○○
部分均無罪之判決。改判均論甲○○、癸○○、戊○○以共同連
續犯私行拘禁罪，甲○○處有期徒刑伍年拾月，減為有期徒刑貳
年拾壹月；癸○○處有期徒刑年貳月，減為有期徒刑壹年柒月
；戊○○處有期徒刑年拾月，減為有期徒刑壹年拾壹月。均論
乙○○、己○○、丁○○、丙○○、丑○○、庚○○、壬○○以
共同犯私行拘禁罪，乙○○處有期徒刑壹年捌月，減為有期徒刑
拾月；己○○處有期徒刑貳年，減為有期徒刑壹年；丁○○、丙
○○、丑○○、庚○○各處有期徒刑壹年陸月，均減為有期徒刑
玖月；壬○○處有期徒刑壹年拾月，減為有期徒刑拾壹月。就子
○○部分，改判諭知被訴妨害自由部分免訴；被訴違反組織犯罪
條例部分無罪。另維持第一審關於諭知被告辛○○部分之無罪判
決，駁回檢察官該部分在第二審之上訴。固非無見。
惟按：（一）判決所載之事實及理由相互牴觸，或判決之理由前
後不相一致者，均屬判決所載理由矛盾，依刑事訴訟法第三百七
十九條第十四款之規定，其判決當然為違背法令，足以構成撤銷
之原因。經查：(1)原判決理由先稱：「本件被告甲○○、戊○○
、丙○○、丑○○之辯護人均對於證人在警詢時之證言，主張無
證據能力。按被告以外之人於審判外之言詞或書面陳述，除法律
有規定者外，不得作為證據，刑事訴訟法第一百五十九條第一項
定有明文，上開證言復不符合同法第一百五十九條之二、第一百
五十九條之三有關傳聞法則例外之規定，該證言就上開被告而言
均無證據能力。」（見原判決第一０頁）；其後復援引證人寅○
○於警詢時之指證，資為認定甲○○、癸○○、戊○○有如原判
決犯罪事實三所載犯行之主要論據之一（見原判決第一八頁）。
其理由之論述，前後不相一致。(2)原判決既以：甲○○等九人認
為李明典及其妻卯○○確有積欠陳天浩（第一審通緝中）、楊春
梅會款債務，受楊春梅之託而向李明典催討債務，尚堪採信，則
甲○○等九人所為，顯然不具強盜或擄人勒贖之不法所有意圖等
由，為其認定其等不構成各該犯罪之論據（見原判決第二五頁）
。然其於事實欄又謂甲○○等九人陸續返抵台北市內湖區○○○
路二八八號一樓檳榔攤後，將李明典夫婦分別反銬於沙發及以繩
子綁在桌上，期間甲○○、丙○○、癸○○、庚○○接續毆打李
明典。並恫嚇要將卯○○賣掉或對小孩不利等語，致李明典夫婦
心生畏懼而說出提款卡密碼後，陳天浩與癸○○、甲○○基於詐
欺之概括犯意及犯意聯絡，由陳天浩命癸○○於九十三年二月五
日持李明典所持有李素芬名義之彰化銀行金融卡至聯邦銀行大直
分行自動櫃員機，鍵入李明典等人告知之密碼，使自動櫃員機陷
於錯誤，而任癸○○領取新台幣（下同）二萬元，再於九十三年
二月六日持上開金融卡至位於台北縣板橋市華泰銀行華江分行自
動櫃員機領取七萬元，得款現金共九萬元，皆交給陳天浩。甲○
○則於九十三年二月五日持上開金融卡至彰化銀行大直分行自動
櫃機以同法領取六萬元，又至誠泰銀行大直分行自動櫃員機以同
法領得現金二萬元，亦交給陳天浩等情部分。於理由欄內論癸○
○、甲○○二人係共同連續犯刑法第三百三十九條之二第一項之
意圖不法之所有，以不正方法由自動付款設備取得他人之物罪（
見原判決第八頁、第三三、三四頁）。原判決就其等取得之同一
款項，是否有不法所有之意圖，前後認定相互歧異。俱有判決理
由矛盾之違法。（二）行動自由為人類身體行止動作之生理上自
然作用，具有生命之自然人，不問老幼殘廢及意思能力之有無，
均享有行動之自由，不受年齡或其他偶然事實之限制。縱係嬰兒
、熟睡沈醉、或心智缺陷無辨識能力之人，如予私行拘禁或以其
他非法方法剝奪其行動自由，仍應成立刑法第三百零二條第一項
之妨害自由罪。又審理事實之法院，對於被告有利及不利之證據
，均應一併加以注意，並綜合全部證據資料，本於經驗及論理法
則定其取捨而為判斷，倘為無罪之判決，亦應詳述其全部證據取
捨判斷之理由，否則即有判決理由不備之違法。原判決載述公訴
意旨另以：九十三年二月四日上午六時許，陳天浩在台北市○○
○路二八八號全國檳榔世家，召集甲○○等九人，於同日上午八
時許，至被害人李明典位於台北縣土城市○○路之住處，強押李
明典之女李○○（係兒童，人別資料詳卷，下稱李女），並將李
女交與具有犯意聯絡之辛○○、子○○、壬○○，因認其等另對
李女犯刑法第三百零二條第一項之剝奪他人行動自由罪嫌云云。
係以李女於九十三年二月間，尚為出生甫二個月左右之嬰兒，此
據證人李明典、卯○○供明在卷。衡以二個月大嬰兒，連自行翻
身尚有不能，豈有自由行動之能力等由，資為不能證明甲○○等
九人及辛○○、子○○、壬○○有此部分犯罪之主要論據。然依
前揭說明，此部分論述，已難認為適法。又查子○○於偵訊時陳
稱：「（人押去時，你人在哪？）在〈台北市○○○○路。」「
『阿峻』（指戊○○）把搜刮的錢拿到民權西路，你有在現場？
）有……。」「（後來你怎麼帶走小孩〈指李女〉的？）當天晚
上，『生哥』（指甲○○）和『生嫂』（指辛○○）帶到民權西
路，我和『小峰』（指庚○○）在民權西路看小孩，帶到當天晚
上八點多，然後打電話叫『阿弟仔』（指丁○○）開車載我跟小
孩去淡水，我就把小孩交給『貓仔文』（指壬○○）。」（見他
字第六四五號卷第二九九頁背面）；壬○○於偵訊時坦承：「（
是否知道小孩為被害人之小孩？）知道。」「（何時從『金剛』
〈指子○○〉那裡接到小孩？）晚上十點左右。」「（何時把小
孩交給『阿弟仔』？）過二天的晚上。」「（是否承認妨害自由
？）我承認，因為我知道小孩是被押來的。」（見同上他字卷第
三八０、三八一頁）；陳君霖於偵訊時陳稱：「（你回去〈台北
市〉內湖做什麼？）回去集合。」「（你回去內湖時如何進去？
）檳榔攤門已關，我們從小側門進去。」「（你進去時，辛○○
有在現場嗎？）有。她在門附近。」「（被押的人在哪？）『阿
典』（指李明典）夫婦被綁和銬在和式小房間，小孩子在客廳沙
發上由『生嫂』在帶。」各等語（見同上他字卷第二九九頁）。
上開自白或陳述，何以不能採為不利於子○○、壬○○、辛○○
之證據，原判決未說明其理由，就其等被訴妨害李女之行動自由
部分，遽為無罪或不另為無罪之諭知，併有判決不備理由之違誤
。（三）客觀上為法院認定事實及適用法律基礎之證據，雖已調
查而其內容尚未明瞭者，即與未經調查無異，如遽行判決，仍屬
應於審判期日調查之證據而未予調查。原判決事實認定於九十二
年十一月十七日下午四時許，由甲○○、癸○○、戊○○、張宏
吉、劉宇凱、蕭世芳（以上三人均由原審另案審理中）等人至宜
蘭縣羅東鎮寅○○經營之服飾店催討債務，一部分人在樓下清點
服飾，或在門外把風，張宏吉則在樓下看守，甲○○對寅○○恫
稱：如果不還錢，就要把老婆及小孩帶走等語，令寅○○心生畏
懼，由劉宇凱取走寅○○所有現金一萬元後，甲○○復令蕭世芳
駕車偕同劉宇凱，將寅○○帶至宜蘭縣羅東鎮○○路之玉山銀行
羅東分行提領現款，蕭世芳、劉宇凱遂命寅○○分二次共提領二
十一萬九千元，甲○○即交付二十萬元之收據予寅○○，臨走前
，復恫稱：須於一月內交付五十萬元，不然將砸店及對其太太、
小孩不利等語後離去，令寅○○心生畏懼，並剝奪寅○○之行動
自由等情。係以寅○○既積欠他人債務七十幾萬元，甲○○等人
受債權人之委託催討此部分債務，自無不法所有之意圖為由。因
認其等無強盜之犯行。然卷查證人寅○○於另案（即台灣台北地
方法院九十三年度訴字第一一四一號劉宇凱等強盜等案件）審理
中證稱：「（你把錢交給『阿生』〈指甲○○〉後，『阿生』開
給你多少收據？）二十萬元，剩下……他們說拿去給這些小弟當
交通費。」「（事後你說你的債務有抵，抵多少？）二十萬元。
」等語（見訴字第一一四一號影印卷第六四頁）。如果無訛，甲
○○既僅開立二十萬元收據予寅○○，其餘未經開立收據部分，
又未抵償債務，能否謂其等無不法所有之意圖？尚非無疑，此攸
關其等該部分犯罪成立與否，自有調查、釐清之必要，原審未加
究明，遽為其等有利之認定，即有調查職責未盡及判決不備理由
之違法。（四）檢察官以裁判上一罪案件，提起公訴，法院審理
結果，如認為一部無罪，他部不受理或免訴者，其間既已無裁判
上一罪之關係，其判決主文，自應分別諭知。如第一審法院僅於
主文諭知無罪，自有未合，經上訴後，第二審固應將未諭知不受
理或免訴部分撤銷改判，但就原應為無罪判決之部分，第一審判
決於法並無違誤，自應駁回當事人該部分在第二審之上訴，不生
撤銷改判之問題。本件第一審判決認不能證明子○○有被訴妨害
自由、違反組織犯罪條例之犯行，諭知其無罪之判決。原審審理
結果，仍認不能證明子○○有被訴違反組織犯罪條例部分之犯罪
，至其被訴妨害自由部分，則認已為台灣台北地方法院九十三年
度訴字第九一一號確定判決效力所及，因而就子○○被訴妨害自
由、違反組織犯罪條例部分分別諭知免訴、無罪之判決。依前揭
說明，關於子○○被訴違反組織犯罪條例部分，原審未維持第一
審該部分無罪之判決，而將之一併撤銷，改判仍為無罪之諭知，
亦有未合。以上或係檢察官、甲○○上訴意旨所指摘，或為本院
得依職權調查之事項，乙○○、丁○○、己○○、戊○○、壬○
○上訴意旨亦均指摘原判決違法，應認原判決有撤銷發回更審之
原因。至原判決不另為無罪諭知部分，及子○○被訴違反組織犯
罪條例無罪部分，基於審判不可分原則，應一併發回。又案經發
回，台灣台北地方法院檢察署檢送該署九十八年度偵字第八０七
六號，台灣彰化地方法院檢察署檢送該署九十八年度偵字第三二
三六、三二三七、四００九號等案卷，均認與本件有裁判上一罪
關係而移送併辦部分，宜注意得否一併審判。末查：(1)被害人李
明典於獲釋後，即直接前往警局報案，有其九十三年二月七日警
詢筆錄可稽；嗣並提出診斷證明書為憑（見他字第六四五號卷第
一四四、一四八、一八九頁），其既主動報案，請求警方調查處
理，關於傷害部分是否未據告訴，已非無疑。況檢察官起訴書載
明李明典被毆部分，甲○○等九人及辛○○、子○○、壬○○均
涉犯刑法第二百七十七條第一項之傷害罪嫌（見起訴書第一一頁
），縱未據其告訴，致欠缺訴追條件，該部分既經起訴依法應為
不受理之諭知或不另諭知不受理，乃原判決逕認「應係誤載」，
而未加論斷，亦有未洽。(2)原判決犯罪事實欄五認定甲○○犯該
部分之罪時，係穿著警察制服，其非警察，則該一行為，有無刑
法第一百五十九條（即公然冒用公務員服飾）規定之適用？(3)原
判決理由己、貳之一雖記載「被告辛○○、子○○、壬○○另為
無罪判決，詳如下列理由伍」；「被告甲○○等人令被害人卯○
○懷抱被害人李（女）……離家，並轉由被告子○○、壬○○僱
請保母照料（此參諸下列理由伍即明）」等旨（原判決第五０頁
倒數第六至五列、第五一頁第二至四列）。惟其後並無「理由伍
」之相關敘述，該部分有無誤（漏）載？更審時宜均一併注意及
之。
據上論結，應依刑事訴訟法第三百九十七條、第四百零一條，判
決如主文。
中    華    民    國  九十九  年    一    月    七    日
                      最高法院刑事第九庭
                          審判長法官  邵  燕  玲
                                法官  李  伯  道
                                法官  孫  增  同
                                法官  李  英  勇
                                法官  施  俊  堯
      本件正本證明與原本無異
                                      書  記  官
中    華    民    國  九十九  年    一    月   十三   日
                                                     ｍ

司法院資訊處製作；財團法人民間司法改革基金會備份。
